【裁判字號】    97,抗,204
【裁判日期】    970509
【裁判案由】    確認通行權等
【裁判全文】
臺灣高等法院臺中分院民事裁定           97年度抗字第204號
抗  告  人  甲○○
訴訟代理人  吳皓偉律師
相  對  人  張鑑椿即祭祀公業張五美管理人
訴訟代理人  李慶松律師
抗告人因與相對人間確認通行權等事件，對於中華民國97年3月7
日臺灣臺中地方法院96年度訴字第1992號所為裁定提起抗告，本
院裁定如下：
    主  文
原裁定廢棄。發回臺灣臺中地方法院。
    理  由
一、原裁定以，相對人（即反訴原告）提起反訴，請求確認抗告
    人（反訴被告）就坐落台中市○○區○○段124 地號之土地
    （下稱系爭土地）之租賃關係不存在，原法院於民國（下同
    ）97年3月7日言詞辯論時，以反訴訴訟標的為系爭土地之租
    賃權，並非租賃物之返還，爰核定反訴之訴訟標的價額應依
    民事訴訟法第 77條之9規定，以系爭土地兩期租金之總額為
    準而核定為新台幣7138元。
二、抗告人抗告意旨略以：系爭土地自抗告人之被繼承人張專選
    便承租耕作，雙方並未約定租賃期間，嗣張專選死亡後，系
    爭土地租賃權由抗告人繼承。此種耕地租賃之情況，依耕地
    三七五減租條例規定，及最高法院46年台上字第611 號判例
    、51年台上字第2629號判例、81年台上字第2220號判決、77
    年度台抗字第267 號裁定之闡述，可知縱未登記，仍應優先
    適用上開條例。從而，反訴之訴訟標的價額應以租賃物之價
    額為準，原裁定認事用法顯有違誤等語。
三、按民事訴訟費用法第13條所為；因租賃權涉訟，其租賃定有
    期間者，以權利存續期間之租金總額為準之規定，僅於租賃
    關係因租期屆滿而當然歸於消滅之定期租賃，有其適用。至
    於當事人依耕地三七五減租條例第5條規定訂立租期6年之租
    賃契約，形式上雖似定期租賃，然在實質上，依同條例第20
    條規定，耕地租約於租期屆滿時，除出租人得依同條例收回
    自耕外，如承租人願繼續承租者，應續訂租約。準此以觀，
    定期 6年之耕地租賃關係，並不因約定租期屆滿而當然歸於
    消滅，此與前述一般定期租賃有顯著之區別。當事人間如因
    耕地租賃權涉訟，計算其訴訟標的價額，自難以租賃權存續
    期間租金之總額為計算之標準。此種耕地租賃、當事人於訂
    約時既無從推算該租賃權超過 6年之存續期間，則計算訴訟
    標的之價額，仍應以租賃物之價額為準（最高法院77年度台
    抗字第267號裁定參照）。
四、經查：相對人固主張系爭土地係派下員各員輪作，抗告人之
    父親張專選耕作後沒有返還，才變成不定期耕地租賃契約，
    抗告人並非對訴訟標的之法律關係有所主張，僅係針對反訴
    訴訟標的價額核定為耕地三七五減租條例適用之主張，從而
    本件耕地租約無耕地三七五減租條例之適用云云（見原審卷
    第19頁）。惟相對人在本院95年度重上字第134 號另案中，
    主張在88年12月間向抗告人收取88年度之租谷時，曾向抗告
    人表明雙方既已合意終止租約、88年度就當成最後一年，然
    經本院參酌倘兩造真於87年度派下員大會中合意終止租賃契
    約，衡情相對人應無於翌年再向抗告人收取租金之理，且抗
    告人自89年度後又主動、積極向相對人繳交租金不為相對人
    接受後，隨即向法院提存租金等情，抗告人此部分所辯難謂
    無稽。又抗告人僅係於所租土地小部分空地上放置耕耘機，
    並於其上堆放農具、種植蔬菜，復於其旁架設乾燥機，以烘
    乾稻穀，並未將系爭土地充作個人住宅及庭院使用，抗告人
    乃係基於耕作目的，於租賃契約約定範圍內為合理之使用，
    並無相對人所稱將承租耕地變更原狀占為己有，違反民法第
    432 條規定之情事，從而相對人另依最高法院判例意旨，依
    土地法第114條第5款規定，終止雙方租賃契約之請求，亦無
    理由（本院 95年度重上字第134號判決參照）。準此，相對
    人既將系爭土地不定期出租予抗告人，為兩造所不爭執，而
    相對人事後又未能合法終止系爭租賃契約，亦詳如前述。據
    此以觀，抗告人主張系爭土地自伊之被繼承人張專選時代起
    便承租耕作，雙方並未約定租賃期間，嗣張專選死亡後，系
    爭土地租賃權由伊繼承云云，並非無據。觀諸上開裁定意旨
    可知，抗告人主張反訴之訴訟標的價額應以租賃物之價額為
    準，應非無據。抗告論旨，指摘原裁定不當，求予廢棄，為
    有理由。應由本院將原裁定廢棄，發回原法院另為適當之處
    理。
據上論結，本件抗告為有理由，依民事訴訟法第492條第2項、第
95條、第78條，裁定如主文。
中    華    民    國    97    年    5     月    9     日
                  民事第三庭    審判長法  官  陳照德
                                      法  官  朱  樑
                                      法  官  曾謀貴
以上正本係照原本作成。
如不服本裁定應於裁定送達後10日內向本院提出抗告理由狀（須
按他造人數附具繕本），並繳納抗告裁判費新台幣1,000元。
                                      書記官  王麗珍
中    華    民    國    97    年    5     月    12    日
                                                      Ｍ


司法院資訊處製作；財團法人民間司法改革基金會備份。
